【裁判字號】    98,交抗,773
【裁判日期】    981119
【裁判案由】    聲明異議
【裁判全文】
臺灣高等法院高雄分院刑事裁定         98年度交抗字第773號
抗告人  即
原處分機關  交通部公路總局高雄區監理所
代  表  人  乙○○
異  議  人
即受處分人  甲○○
上列抗告人因異議人違反道路交通管理處罰條例，聲明異議案件
，不服臺灣高雄地方法院中華民國98年10月7 日裁定（98年度交
聲字第2309號），提起抗告，本院裁定如下：
    主  文
抗告駁回。
    理  由
一、聲明異議意旨略以：異議人於民國96年4 月18日19時7 分許
    ，駕駛車號ZH-4657 號自用一般小客車，行經高雄縣岡山鎮
    ○○○路51號前，因酒駕為警查獲，並經檢察官為緩起訴處
    分，異議人已依緩起訴處分所附應履行事項，向檢察官指定
    之公益團體支付新臺幣（下同）4 萬元。詎原處分機關重複
    裁處異議人罰鍰4 萬9,500 元，顯違行政罰法「一事不二罰
    」之規定，為此聲明異議，請為撤銷原處分等語。
二、按汽車駕駛人，駕駛汽車經測試檢定酒精濃度超過規定標準
    者，處15,000元以上60,000元以下罰鍰，並當場移置保管其
    車輛及吊扣其駕駛執照1 年；又汽車駕駛人，有道路交通管
    理處罰條例第35條第1 項規定之情形者，應接受道路交通安
    全講習，道路交通管理處罰條例第35條第1 項第1 款、第24
    條第1 項第2 款分別定有明文。然一行為同時觸犯刑事法律
    及違反行政法上義務規定者，依刑事法律處罰之。但其行為
    應處以其他種類行政罰或得沒入之物而未經法院宣告沒收者
    ，亦得裁處之。前項行為如經不起訴處分或為無罪、免訴、
    不受理、不付審理之裁判確定者，得依違反行政法上之義務
    規定裁處之，行政罰法第26條已定有明文。惟依行政罰法第
    26條立法理由，「一行為同時觸犯刑事法律及違反行政法上
    義務規定時，由於刑罰與行政罰同屬對不法行為之制裁，而
    刑罰之懲罰作用較強，故依刑事法律處罰，即足資警惕時，
    實無為一事二罰再處行政罰之必要，且刑事法律處罰，由法
    院依法定程序為之，較符合正當法律程序，應予優先適用。
    但罰鍰以外之沒入或其他種類行政罰，因兼具維護公共秩序
    之作用，為達行政目的，行政機關仍得併與裁處」，探究其
    立法目的，無非在處罰目的相同且處罰方式相同時，若依刑
    事法律處罰，即足資警惕時，實無為一事二罰再處行政罰之
    必要，但罰鍰以外之沒入或其他種類行政罰，因兼具維護公
    共秩序之作用，為達行政目的，行政機關仍得併予裁處。至
    於刑事訴訟法第253 條之1 所指之緩起訴處分，其中檢察官
    命被告為金錢給付部分，並得為民事強制執行名義，受處分
    人因上開緩起訴處分而剝奪其財產權，且前揭金錢給付義務
    亦具有強制性、懲罰性，雖不若易科罰金係以支付金錢作為
    自由刑之替代，惟經由緩起訴處分條件之履行使其免於遭檢
    察官發動起訴程序，仍具有替代刑罰之效果，廣義而言，應
    屬上揭所稱之「實質刑事法律處罰」，應有行政罰法第26條
    第1 項「一事不二罰」規定之適用。
三、查異議人即受處分人甲○○於前揭時、地，酒後駕駛上開自
    小客車，經警攔查檢測其呼氣酒精濃度為每公升0.83毫克，
    超過每公升0.55毫克之標準等情，為異議人所不爭執，並有
    舉發違反道路交通管理事件通知單、違反道路交通管理事件
    裁決書影本各1 份附卷可稽，此部分事實已堪認定。惟異議
    人上開酒後駕駛之行為，因同時涉犯刑法第185 條之3 公共
    危險罪，經臺灣高雄地方法院檢察署檢察官以96年度偵字第
    14965 號為緩起訴處分，緩起訴期間1 年，命異議人應向高
    雄市觀護志工協進會支付4 萬元，於96年6 月26日確定，異
    議人已於96年8 月16日履行完畢等情，亦有臺灣高雄地方法
    院檢察署96年度偵字第14965 號緩起訴處分書、兆豐國際商
    業銀行國內匯款申請書、臺灣高等法院被告前案紀錄表各1
    份在卷可查。異議人上開酒後駕車之行為，係屬同時觸犯刑
    事法律及違反行政法上義務規定之行為，且前經緩起訴處分
    確定，異議人並已支付處分金4 萬元，已產生實質刑罰之效
    果。揆諸前揭說明，原處分機關對於異議人上開違規行為裁
    罰時，除依行政罰法第26條第1 項但書之規定，對於其他種
    類行政罰即吊扣駕駛執照、施以道路交通安全講習，仍得予
    以裁處外，就異議人已支付之「4 萬元」部分，即不得重複
    裁罰。
四、又94年12月28日修正公布，並自95年7 月1 日施行之道路交
    通管理處罰條例第35條第8 項規定：「前項（指有酒精濃度
    超過規定標準而駕駛汽車等情形）汽車駕駛人，經裁判確定
    處以罰金低於本條例第92條第3 項所訂最低罰鍰基準規定者
    ，應依本條例裁決繳納不足最低罰鍰之部分」。上開規定核
    屬行政罰法第26條第1 項之特別規定，而緩起訴處分固屬廣
    義之司法處分，為避免經法院裁判確定者，仍得裁決繳納；
    而經緩起訴確定者，反而不得裁決繳納差額之不公平情事，
    所謂經裁判確定應包括緩起訴處分確定。準此，本件異議人
    既已依緩起訴處分所命履行事項支付處分金4 萬元，則原處
    分機關僅得依道路交通管理處罰條例第35條第8 項規定，裁
    處不足最低罰鍰4 萬9,500 元之部分，即裁處差額9,500 元
    之罰鍰（計算式：00000－00000＝9500）。
五、本件酒後駕車因僅一個交通違規行為，且有關其處罰效果之
    罰鍰、吊扣駕駛執照、施以道路交通安全講習，與該交通違
    規行為是否存在，均無從分離。法院審理時應先確定異議人
    是否確有交通違規行為存在，再決定原處分機關所適用之法
    律有無錯誤。本件異議人對於原處分機關就上開交通違規行
    為所為之罰鍰部分既已聲明異議，其他吊扣駕駛執照、施以
    道路交通安全講習部分，均與該交通違規行為無從分離，自
    應予以審理。而原處分機關依法僅得裁處不足最低罰鍰差額
    9,500 元部分，遽為裁處罰鍰4 萬9,500 元，自屬違法，因
    同一行為之處罰效果不可分，則原審將原處分撤銷，並諭知
    甲○○汽車駕駛人，駕駛汽車經測試檢定酒精濃度超過規定
    標準，處罰鍰新臺幣9,500 元，吊扣其駕駛執照1 年，施以
    道路交通安全講習。經核原裁定於法並無不合，抗告意旨，
    仍執：緩起訴乃附條件的不起訴處分，亦即是不起訴的一種
    ，自應有行政罰法第26條第2 項規定之適用，自得再對異議
    人裁定罰鍰新台幣4 萬9,500 元等詞，指摘原審此部分裁定
    （處罰鍰新台幣9,500 元部分）不當，難認有理由，應予駁
    回。
據上論斷，應依道路交通案件處理辦法第26條，刑事訴訟法第41
2 條，裁定如主文。
中    華    民    國    98    年    11    月    19    日
                  刑事第九庭    審判長法  官 莊秋桃
                                      法  官 范惠瑩
                                      法  官 謝宏宗
以上正本證明與原本無異。
本裁定不得再抗告。
中    華    民    國    98    年    11    月    19    日
                                      書記官 蘇恒仁


司法院資訊處製作；財團法人民間司法改革基金會備份。
